【裁判字號】    92,訴,326
【裁判日期】    920919
【裁判案由】    違反山坡地保育利用條例
【裁判全文】
臺灣士林地方法院刑事判決                          九十二年度訴字第三二六號
    公  訴  人  臺灣士林地方法院檢察署檢察官
    被      告  己○○
    選任辯護人  林攸彥律師
                姜鈺君律師
                張仁龍律師
右列被告因違反山坡地保育利用條例案件，經檢察官提起公訴（九十一年度偵字第八
五九九號），本院判決如左：
    主  文
己○○無罪。
    理  由
一、公訴意旨略以：被告己○○未經申請許可，基於概括犯意，於民國八十八年十月
    間起，在公有之臺北縣汐止市○○○段叭嗹港口小段四五七地號山坡地上，擅自
    開挖整地興建廟宇，嗣於八十八年十二月十日，為臺北縣政府查獲。詎己○○猶
    不悛悔，復於九十年七月間起，與丁○○（所涉違反山坡地保育利用條例犯嫌，
    另經檢察官偵查起訴）基於共同之犯意聯絡，未經申請許可，於上址擅自開挖整
    地、設置擋土牆、組合屋及舖設水泥地面，嗣於九十年十月八日，再次為臺北縣
    政府查獲並提出告發，因認被告己○○涉犯山坡地保育利用條例第三十四條第一
    項之罪嫌等語。
二、按犯罪事實應依證據認定之，無證據不得推定其犯罪事實。又不能證明被告犯罪
    者，應諭知無罪之判決，刑事訴訟法第一百五十四條第二項、第三百零一條第一
    項分別定有明文。又事實之認定，應憑證據，如未能發現相當證據，或證據不足
    以證明，自不能以推測或擬制之方法，為裁判基礎，最高法院四十年度臺上字第
    八六號著有判例可資參照。且認定犯罪事實所憑之證據，雖不以直接證據為限，
    間接證據亦包括在內，然而無論直接證據或間接證據，其為訴訟上之證明，須於
    通常一般之人均不致有所懷疑，而得確信其為真實之程度者，始得據為有罪之認
    定，倘其證明尚未達到此一程度，而有合理之懷疑存在而無從使事實審法院得有
    罪之確信時，即應由法院為諭知被告無罪之判決，最高法院七十六年度臺上字第
    四九八六號亦著有判例足參。
三、本件公訴人認被告己○○涉犯山坡地保育利用條例第三十四條第一項之罪嫌，無
    非係以證人乙○○（起訴書誤載為張金龍）、甲○○、張榮華、楊孫琪、戴慶良
    、洪錦騰之證詞及現場會勘紀錄二份、現場照片六張、土地登記謄本一份、臺北
    縣政府行政處分書乙份、行政罰鍰收據二張、汐止鎮公所查報違規使用山坡地查
    報表乙份等為其依據。訊據被告己○○固承認於八十八年十月間在臺北縣汐止市
    ○○○段叭嗹港口小段四五七地號山坡地開挖整地、興建廟宇之行為，惟否認有
    於九十年七月在同址設置擋土牆、組合屋及舖設水泥地面等犯行，辯稱伊興建廟
    宇等行為係經土地承租人丙○○○之同意，九十年七月設置擋土牆、組合屋及舖
    設水泥地面等係丁○○個人所為，與伊無關，又伊並未造成水土流失之危害，尚
    不構成山坡地保育利用條例第三十四條第一項之罪等語。
四、經查：（一）臺北縣汐止市○○○段叭嗹港口小段四五七地號土地係依山坡地保
    育利用條例，經行政院六十八年十一月二十一日台六十八經字第一一七０一號函
    核定，台灣省政府六十九年二月六日六九府農山字第一二０一六六號公告之山坡
    地，亦依水土保持法經行政院八十五年一月十三日台八十五農０一三三五號函核
    定，台灣省政府八十五年三月六日八五府農水字第一二三一四號公告之山坡地，
    有台北縣政府九十二年八月二十五日北府農山字第０九二０五三一九三六號函在
    卷可稽。（二）按山坡地保育利用條例第三十四條第一項之擅自設置工作物罪，
    係刑法第三百二十條第二項竊佔罪之特別規定，必在公有或他人山坡地上，無正
    當權源而擅自墾殖或設置工作物始得成立。如已得所有權人同意，或其他原因對
    該山坡地有正當使用權源時，縱違反約定使用方法而設置工作物，亦與「擅自」
    之要件不符，即無成立該罪之餘地，有最高法院八十二年台上字第三一三三號、
    八十四年台上字第二一三二號等判決意旨可參。查前揭四五七地號係屬國有土地
    ，有土地登記謄本乙份在卷可稽，該地自七十七年九月十四日起由台北縣政府出
    租予丙○○○供造林之用，續約後租期至九十五年九月十三日止，亦有台灣省台
    北縣公有山坡地出租造林契約書影本乙份可憑，應認丙○○○係有正當權源使用
    該土地之人。又查，丙○○○同意所承租之前開土地部分面積供被告己○○使用
    ，有同意書影本在卷可稽。此外，被告供稱伊於七十七年原在宏璟建設股份有限
    公司（以下簡稱宏璟建設公司）的子公司福華工程工作，在這段期間因廟壞掉，
    伊在那邊修修補補，宏璟建設公司老闆丙○○○說這樣很麻煩，就派伊去那邊修
    廟，其中一部分重蓋，一部分修補，材料是由老闆丙○○○出的，拿現金好幾十
    萬元給伊，分好幾次，伊是透過福華工程公司掛名的董事長曾玉藻拿錢，這部分
    算是為公司執行工作，同意書的事伊本來不知道，丙○○○同意伊去做這些事，
    這部分都有處理好，而收到行政裁罰的函都繳回公司，向公司說明要繳罰鍰等語
    ，被告並提出台北縣政府就本件違反水土保持法案件行政裁罰新台幣十二萬元之
    九十年二月二十日九十北府農山字第０五九八一七號函影本，其上註記有「轉請
    婁小姐繳納」「戊○○」等字跡，證人即宏璟建設公司總經理戊○○亦到庭結證
    該註記係伊所寫，因丙○○○是公司以前之董事長，婁小姐是丙○○○的助理，
    這筆錢伊請婁小姐處理等語。足認被告使用前開土地之行為，業經具有正當使用
    權源之丙○○○的同意。至於公訴人所舉之證人乙○○、甲○○、張榮華、楊孫
    琪、戴慶良、洪錦騰，及現場會勘紀錄二份、現場照片六張、臺北縣政府行政處
    分書乙份、行政罰鍰收據二張、汐止鎮公所查報違規使用山坡地查報表乙份等證
    據，僅在證明該土地上八十八年興建廟宇及九十年設置組合屋、擋土牆等係被告
    所作，縱使確有其事，然該四五七地號土地既經台北縣政府出租予丙○○○，丙○○○又同意被告使用，被告使用該地已有正當權源，依前揭最高法院判決意旨
    所示，實與山坡地保育利用條例第三十四條第一項「擅自」之要件不合，自無從
    構成該罪。（三）至於山坡地保育利用條例第三十五條第三項及水土保持法第三
    十二條第一項、第三十三條第三項雖對於山坡地「擅自墾殖」或開發「未先擬具
    水土保持計劃或未依計劃實施」等犯行另有刑罰之規定，然其均以「致生水土流
    失或毀損水土保持之處理與維護設施」作為犯罪構成要件。經查，公訴人並未舉
    證證明被告之使用行為業已造成該四五七地號土地有水土流失或毀損水土保持處
    理與維護設施的結果，又證人即原台北縣政府農業局人員乙○○到庭結證「（現
    場有無毀損水土的保持的處理或是維護的設施？）我們到現場會勘時，現場已經
    做好，就是把維護做好，本案有破壞表土，沒有毀損水土保持處理或維護的措施
    。」、「（提示十七頁，會勘紀錄第五點，是否致生水土流失，這點你沒有勾？
    ）是的，因為破壞表土程度，還沒有致生水土流失」，並有九十年十月八日台北
    縣違規使用山坡地涉及水土保持法山坡地保育利用條例案件現場會勘紀錄乙份在
    卷可稽，應認被告使用前開土地尚未造成「致生水土流失、毀損水土保持之處理
    與維護設施」等結果，尚不構成山坡地保育利用條例第三十五條第三項及水土保
    持法第三十二條第一項、第三十三條第三項等罪，附此敘明。（四）綜上，公訴
    人所舉之證據，尚不足以積極證明被告犯罪，揆諸首揭法條，自應諭知被告無罪
    之判決。
據上論斷，應依刑事訴訟法第三百零一條第一項，判決如主文。
本案經檢察官陳家美到庭執行職務。
中      華      民      國      九十二      年    九    月    十  九    日
                            臺灣士林地方法院刑事第二庭
                                  審判長法  官  杜  惠  錦
                                        法  官  張  國  棟
                                        法  官  高  愈  杰
右正本證明與原本無異。
如不服本判決，應於判決送達後十日內，向本院提出上訴狀。
                                        書記官  蘇  彥  宇
中      華      民      國      九十二      年    九    月    二十四    日


司法院資訊處製作；財團法人民間司法改革基金會備份。
